臺灣高雄地方法院刑事判決　　　　　　　93年度訴字第1899號
公　訴　人　臺灣高雄地方法院檢察署檢察官
被　　　告　乙○○
選任辯護人　吳建勛律師
　　　　　　李汶哲律師
　　　　　　吳賢明律師
上列被告因偽造文書案件，經檢察官提起公訴（87年度偵字第號
），本院判決如下：
    主  文
乙○○犯行使偽造私文書罪，處有期徒刑壹年。偽造「己○○」
之印章壹枚、委任狀上偽造「己○○」之署押壹枚、皇朝視聽歌
唱有限公司股東同意書上偽造「己○○」之署押及印文各壹枚、
有限公司變更登記事項卡偽造「己○○」之印文貳枚，均沒收之
。
    事  實
一、乙○○前係址設高雄市前金區○○○路80、82號11樓「皇朝
    視聽歌唱有限公司」（已於民國92年11月間廢止公司登記，
    下稱皇朝公司）之實際負責人；而己○○則於87年間在皇朝
    公司擔任少爺及副理之職務。詎乙○○明知己○○並無擔任
    皇朝公司名義負責人之意願，竟基於偽造印章、行使偽造私
    文書及使公務員登載不實公文書之犯意，未經己○○之同意
    ，於88年12月20日前之某日，先偽刻己○○之印章1 枚，蓋
    用於偽造之委任狀上，另在皇朝公司股東同意書上偽造己○○之簽名後，持該委任狀及股東同意書至丁○○所經營之會
    計師事務所，委託不知情之會計師丁○○，向高雄市政府建
    設局申請將皇朝公司之負責人變更登記為己○○，使該機關
    無實質審查權限之承辦公務員誤信為真，於88年12月20日將
    該不實之負責人變更事項登載於職務上所掌「有限公司變更
    登記事項卡」之公文書，並持該偽造「己○○」之印章，在
    該登記事項卡之「代表公司負責人印章欄」上，蓋用「己○○」之印文2 枚，足生損害於己○○及高雄市政府建設局管
    理公司登記事項之正確性。嗣己○○於91年9 月及11月間，
    陸續接獲財政部高雄市國稅局之營利事業所得稅罰鍰處分書
    ，經向上揭稅捐機關及高雄市政府建設局查詢後，始悉上情
    。
二、案經己○○告訴暨高雄市政府警察局新興分局報告臺灣高雄
    地方法院檢察署檢察官偵查起訴。
    理  由
壹、證據能力之認定：
一、按被告以外之人於審判外之言詞或書面陳述，除法律有規定
    者外，不得作為證據，刑事訴訟法第159 條第1 項定有明文
    。其中所稱「法律有規定者」，分見於同法第159 條第2 項
    至第159 條之5 各條項之規定，係依各該傳聞證據之性質為
    言詞供述或書面供述、供述來源或取得過程為何、有無正當
    理由致無從在審判中詰問或對質，及基於改良式當事人主義
    之精神，當事人或辯護人是否放棄其對質詰問權，而同意作
    為本案之證據等事由，據以排除傳聞法則之適用。
二、本件被告及辯護人爭執證人己○○、庚○○及丁○○警詢陳
    述之證據能力。查證人己○○業於本院審理時到庭具結作證
    ，其證述內容有關在皇朝KTV 任職期間，與警詢所述尚非一
    致，本院認己○○於警詢時尚未確定實際偽造其印章辦理公
    司負責人變更登記之人，並且係純粹陳述其在公司之任職期
    間，陳述時距其離職時日較近，記憶應較清晰，客觀上應具
    有較可信之特別情況，且與認定本案犯罪事實之存否相關。
    又證人庚○○警詢中有關被告在皇朝公司之角色地位、是否
    實際負責人部分，亦與到庭證述不符。本院認當時庚○○係
    受己○○指為疑似冒用其名義辦理皇朝公司負責人變更登記
    事宜之人，遽遭誤認，對於所知相關情形，當會較為具體及
    詳細說明，而當時係有犯罪嫌疑人身分，警方明確告知其有
    緘默權及選任辯護權，並得通知親屬到場，然庚○○均明確
    回答「不要」（見警卷第3 頁），是客觀上亦具有較可信之
    特別情況，且為認定本案犯罪事實所必要，依刑事訴訟法第
    159 條之2 之規定，認證人己○○及庚○○上開部分警詢時
    之陳述俱有證據能力。另證人丁○○業於94年2 月3 日死亡
    （見本院一卷第226 頁戶籍資料），無法傳喚到庭作證，本
    院以丁○○於警詢時之陳述，係經警方以電話通知到警局說
    明皇朝公司變更負責人一事，突受詢問，未及考量其他情事
    ，又警方當時係因己○○對庚○○提告，尚在明瞭案情之中
    ，對其並無不法取證之必要，應認該警詢之證述具有特別可
    信之外部情況，且該證述又為證明本案犯罪事實所必要，依
    同法第159 條之3 第1 款之規定，亦有證據能力。
三、至本判決所引用其他各項事證，均經當事人明示同意有證據
    能力，本院審酌該等證據作成時並非預作假設，斟酌利害，
    亦無違法取得等情事，認以之作為證據應屬適當，依刑事訴
    訟法第159 條之5 第1 項之規定，俱得為證據。
貳、實體部分：
一、被告乙○○於本院審理中固不否認其曾在皇朝公司任職之事
    實，惟矢口否認有何上開犯行，辯稱：我不是皇朝公司的負
    責人，且我於87年間就離開公司，雖然庚○○部分是我去辦
    理負責人變更登記的沒有錯，不過己○○的部分不是我去辦
    理的云云。經查：
（一）皇朝公司於88年12月間向高雄市政府建設局申請變更公司
      負責人登記，提出「皇朝視聽歌唱有限公司股東同意書」
      1 份，其上載有己○○之簽名及印文各1 枚，嗣於同年月
      20 日 經該局同意，將公司負責人由庚○○變更為己○○
      之事項，登載於職務上所載之「有限公司變更登記事項卡
      」上，並蓋用己○○之印文2 枚在「代表公司負責人印章
      欄」內，而該變更登記係由當時擔任會計師之丁○○辦理
      申請等情，有高雄市政府建設局函覆之「有限公司變更登
      記事項卡」及該股東同意書附卷可憑（見92年度偵字第
      19724 號卷第21-23 頁），並經證人丁○○於警詢時證述
      屬實。
（二）惟皇朝公司該變更負責人登記事宜，據證人即被害人己○○到庭證稱未經其同意，委任狀及股東同意書上之簽名非
      其書寫，印文非其所有等語。此經本院將己○○當庭書寫
      之字跡及補領國民身分證申請書原件，一併送請法務部調
      查局鑑定其簽名是否與股東同意書上「己○○」之簽名相
      符，函覆鑑定結果認：「甲類簽名經低角度側光檢視發現
      字跡線條邊緣有潛伏刻痕，研判甲類簽名係循其刻痕複筆
      描繪而成，該簽名之筆速、筆力、筆序等筆劃特徵與乙類
      簽名不符」，有法務部調查局94年6 月17日調科貳字第09
      400284940 號鑑定通知書1 份在卷可按（見本院一卷第20
      8 頁），亦即皇朝公司股東同意書上「己○○」簽名字跡
      之筆劃特徵，與己○○當庭書寫及其補領國民身分證申請
      書上「己○○」之簽名並不相符。又核該股東同意書與委
      任狀（附於本院一卷第175 頁）上「己○○」之簽名，二
      者之筆劃、筆順、筆力及字體比例大小均極為相似，且股
      東同意書上「己○○」之印文與登記事項卡上之2 枚印文
      ，其大小、外緣、字體、字型、粗細等部分均屬相符，準
      此以言，該委任狀及股東同意書上有關「己○○」之簽名
      及印文均屬偽造，且該印文與登記事項卡上之印文相符，
      為同一顆偽造之印章，自無疑義。
（三）按借用他人名義擔任公司負責人，實際上公司係自己經營
      從事者，自正當途徑思考，或有節稅、分散風險等目的。
      然如未經同意而偽造他人印章及簽名辦理公司負責人變更
      登記，一般情形則在於借用人頭，使自己側身幕後，或便
      於違法營業，或用以轉嫁稅捐，令不知情之人頭承擔不利
      之後果，藉以圖謀一己私利，規避責任，故此偽造之行為
      人，必屬與公司經營有直接利害關係之人，否則即乏犯罪
      之動機。
（四）據證人己○○於警詢時證稱「我是自86年底至87年底在皇
      朝公司擔任少爺及副理等職位」等語（見警卷第5 頁背面
      ），本院審理時稱「當時店裡只有2 名『董仔』，一個是
      乙○○叫『陳董』，另一名是『蔡董』，當時乙○○及蔡
      董都有要求我用我名義擔任皇朝KTV 負責人，但我沒有答
      應，因為我擔任經理，客人消費額可以由我背書簽帳，但
      後來客人簽帳款約20萬元沒有付，所以我跟公司有財務糾
      紛，他們叫我做人頭，我不要，所以因此離開高雄」等語
      （見本院卷第130-131 、265 頁）。此與證人即皇朝公司
      另一名收帳人員庚○○於警詢時證稱「我知道皇朝公司有
      二位是合夥股東，一位叫乙○○及另位蔡董的人」、「乙○○曾要我當人頭，我沒有答應」等語相符（見警卷第3
      頁背面）。由此觀之，被告若非對於皇朝公司業務上重要
      事項有一定決策之權，且有實際經營或投資之情，應無央
      請他人擔任名義負責人之必要。
（五）而有關皇朝公司負責人變更登記之申請經過，據證人即會
      計師丁○○於警詢時明確證稱：「我有受乙○○之委託辦
      理到皇朝KTV 變更，從原負責人其太太劉佳青到徐禮田、
      庚○○、再到己○○都是我前往辦理變更手續的。該變更
      之證件都是乙○○拿到事務所交付我辦理的」、「辦理日
      期我已記不清楚，但是應該在86、87、88年間，原來是他
      太太名下，後來我記得他時常要我變更股東及負責人，我
      除上述業務外，皇朝KTV 每月的記帳及報稅都是由我以每
      月2000元之代價受其委託辦理，乙○○有提出委託書」等
      語（見警卷第7 頁及背面）。查證人丁○○擔任會計師，
      於社會上具有相當地位，且其事務所受皇朝公司委託辦理
      該公司之登記事項變更及報稅事宜，對客戶有關事項若未
      曲意迴護，亦絕不致虛指攀誣。再查當時係因己○○遭稅
      捐機關追繳稅款而向警方報案，所告訴之對象係庚○○，
      並非被告，警方為明瞭案情，乃通知丁○○前去說明，而
      丁○○遽遭通知到場，既仍能明確陳稱該公司負責人變更
      經過，對被告太太之名字亦能直接道出，顯見確與皇朝公
      司有多年往來，且當時未及斟酌利害，所陳上情自有極高
      證明力。準此以言，被告確係皇朝公司實際經營負責之人
      ，且本件皇朝公司將負責人由庚○○變更登記為己○○，
      係由被告提出己○○具名之委任狀及另蓋有其印文之股東
      同意書，親自交由丁○○委託其辦理上開負責人變更登記
      等情，均堪認定。被告辯稱實際負責人為蔡一仲云云，並
      非事實。
（六）至於上開遭偽造之簽名，經本院另行命被告當庭書寫「郭
      和源、黃紳智、林茂生、黃三井」各10次之文字，並向中
      國信託商業銀行及高雄看守所分別函調被告之信用卡申請
      書、臺灣高雄看守所被告勒戒人基本資料卡，再送請法務
      部調查局鑑定是否與上開股東同意書上「郭和源、黃紳智
      、林茂生、黃三井」之字跡相符，鑑定結果認：「一、甲
      一類字跡筆劃特徵相同。（按：即股東同意書上郭和源之
      字跡與被告當庭書寫之字跡、中國信託商業銀行信用卡申
      請書、臺灣高雄看守所被告勒戒人基本資料卡上被告書寫
      之字跡特徵相同）二、承囑有關甲二、甲四類字跡與乙類
      字跡異同之鑑定由於再次送參資料中與待鑑甲二、甲三、
      甲四類簽名相關筆劃之筆跡資料仍不足，故歉難鑑定」，
      此有法務部調查局95年8 月7 日調科貳字第09500362390
      號鑑定通知書附卷可按（見本院二卷第29頁）。本院核閱
      上開股東同意書上全體股東欄除「己○○」外，另有「郭
      和源、黃紳智、林茂生、黃三井」四人之簽名，而該四人
      之簽名中，雖其他三人之簽名因送鑑定樣本資料不足而難
      以鑑認，然「郭和源」之簽名既經鑑定認與被告送鑑樣本
      之字跡特徵相同，自堪認係被告所簽寫，由此足認該股東
      同意書係被告經手處理，且有由其代股東簽名之情，被告
      辯稱非其處理云云，自無可採。
（七）被告雖又辯稱其於87年3 月間另外開設「皇宮KTV 」後，
      即未在「皇朝KTV 」任職，故不可能於88年間經手皇朝公
      司變更公司負責人為己○○一事云云，並提出被告為承租
      人之「皇宮KTV 」店址租賃契約書、「皇宮KTV 」註冊登
      記名義之「金廷視聽社」97年度營業稅申報書、裝潢估價
      單、87年3 月之轉帳傳票等資料為其佐證，此並經證人甲○○到庭證稱「87年去皇朝KTV 修水電時，無看見被告，
      被告當時在金廷KTV 」等語（見本院一卷第125 頁），似
      有相符。然按現今社會實態，若非一般受僱職員而須終日
      在同一處所工作者，一人身兼數職，容非少見，許多不同
      事業機構之經營負責人常為同一人，即屬顯例，何況名義
      上負責人有時僅是出資股東，非必實際經營從事，亦為一
      般社會常情。被告提出上開證據資料，謂其自87年3 月間
      起即另外開設「皇宮KTV 」一節，依證人甲○○所述，僅
      是在金廷KTV 看見被告，不能證明被告被告在金廷KTV 之
      角色功能與經營情形，而其稱「87年無看見被告在皇朝
      KTV 」等語，亦與被告自陳87年3 月間離職一情不符，其
      證述顯有偏袒被告之虞，洵非可信。從而，被告對金廷
      KTV 是否確有實際經營投入，已有可疑，且縱屬實情，亦
      無礙於其於88年12月間仍參與「皇朝公司」實際經營之事
      實，尚不得以其有登記另家公司負責人之情，即為其有利
      之認定。
（八）此外，雖證人丁○○在偵查中另稱是被告事先與其聯絡，
      再由小姐送資料到其事務所等語（見偵查卷第16頁背面）
      ，與警詢所述相較，已有避重就輕之嫌，且當時被告亦在
      場受訊，難免有所顧忌，該證述之可信性顯然甚低，不足
      憑信。至於丁○○之妻子戊○○到庭證稱「乙○○未曾到
      過該事務所辦理皇朝公司相關業務事情」等語（見本院一
      卷第260 頁），迥異於丁○○警詢證詞。然查，其經辯護
      人詰問有關皇朝公司負責人為何人時，答稱「印象中是蔡
      老闆」，似不能確定係何人。嗣檢察官反詰問其在該事務
      所擔任之工作事項時則稱「公司案件進來後，都會經由我
      先處理確認」，再於本院補充詢問何以認定蔡一仲係負責
      人時稱「剛開始皇朝公司委託事務所辦理時，我們會跟老
      闆見面，一開始是與蔡一仲接洽，皇朝公司變更負責人，
      都是由蔡一仲與我們事務所聯絡，他經常聯絡我們辦理負
      責人變更登記」等語（見本院一卷第259-262 頁）。依其
      陳述，果若事務所之案件皆須經由其處理確認，並且皇朝
      公司負責人變更登記均由蔡一仲負責處理聯絡，且皇朝公
      司與其事務所已有多年業務往來，本件受傳喚到庭，已先
      知悉為何事作證，則對於皇朝公司之實際負責人為何人，
      自更應清晰明瞭。乃戊○○於辯護人詰問時竟以不確定語
      氣稱「印象中是蔡老闆」，實有假意回想藉以取信之嫌，
      且其有關案件經手情形，已先稱「丁○○接案子後，『有
      時』會交代我辦理」等語（見本院一卷第259 頁），可見
      先後所述不一，再其事實上僅係協助丁○○辦理事務，非
      主要承辦案件之人，所述既與丁○○上開證述南轅北轍，
      其憑信性實極為薄弱，殊難採信，是亦無從為被告有利之
      認定。
（九）綜上論證，本件被告於88年間仍係擔任皇朝公司實際負責
      經營之人，並多次親自委託當時丁○○會計師事務所辦理
      公司負責人變更事宜，皇朝公司股東同意書上「郭和源」
      之簽名係由被告代簽，足見亦屬被告負責辦理，而該委任
      狀及股東同意書上「己○○」簽名並非己○○書寫，印文
      亦非其所有，依被告居於皇朝公司實際負責人之地位，及
      其親自委託丁○○辦理變更登記之流程觀之，被告係先偽
      刻「己○○」之印章後，再於上開委任狀及股東同意書上
      遭偽造己○○之簽名及印文，並持交不知情之丁○○向高
      雄市建設局辦理公司負責人變更登記事宜，使公務員將該
      不實事項登載在有限公司變更登記事項卡上，足生損害於
      己○○及高雄市建設局對於公司管理之正確性等情，事證
      已臻明確，被告犯行，堪以認定，應依法論科。
二、按行為後法律有變更者，適用行為時之法律。但行為後之法
    律有利於行為人者，適用最有利於行為人之法律，刑法第2
    條第1 項定有明文。查被告行為後，刑法部分條文業於95年
    7 月1 日修正公布施行，其中舊法第55條有關牽連犯之規定
    已遭刪除。是行為人多數犯罪行為具有牽連犯之裁判上一罪
    關係者，依舊法規定應從一重罪處斷，如依新法規定，則該
    多數犯罪須各別論罪後，再依數罪併罰之例，合併定其應執
    行之刑。比較新舊法之結果，以舊法規定有利於被告。是本
    件被告在上開委任狀上偽造己○○之簽名，並偽刻己○○之
    印章後，在皇朝公司股東同意書上偽造己○○之簽名及印文
    ，持以行使，進而向高雄市政府建設局辦理皇朝公司負責人
    之變更登記，足生損害於己○○及主管機關對公司管理之正
    確性，核其所為，係犯刑法第216 條、第210 條之偽造印章
    、行使偽造私文書罪及第214 條之使公務員登載不實罪。被
    告偽造印章及印文係偽造私文書之部分行為，其偽造私文書
    後持以行使，偽造之行為為行使之行為所吸收，均不另論罪
    。被告利用不知情之丁○○辦理上開變更登記，為間接正犯
    。又被告所犯上開行使偽造私文書及使公務員登載不實之罪
    ，二者間有方法、目的之牽連犯關係，應依舊法第55條之規
    定從一重之行使偽造私文書罪處斷。審酌被告為圖私利，偽
    刻他人印章及簽名，偽造委任狀及股東同意書後，透過會計
    師向主管機關辦理公司負責人變更登記，足生損害於公眾及
    他人，犯罪後並未坦白承認，非有悔意，被害人甚至因此誤
    遭稅捐機關追繳欠稅並限制出境，損害非輕，及其犯罪動機
    、目的等一切情狀，量處如主文所示之刑，以資懲儆。被告
    偽造之委任狀已持交丁○○會計師，股東同意書於申請辦理
    變更登記時已歸高雄市建設局保管，均非被告所有，該文書
    均不予宣告沒收，惟上開委任狀及股東同意書上偽造「己○○」之簽名各1 枚、股東同意書上偽造「己○○」之印文1
    枚及有限公司變更登記事項卡上之印文2 枚，不問屬於犯人
    與否，應依刑法第219 條之規定宣告沒收。偽造「己○○」
    之印章1 枚，因不能證明業已滅失，亦應一併依同條規定宣
    告沒收之。
據上論斷，應依刑事訴訟法第299 條第1 項前段、刑法第2 條第
1 項前段、第216 條、第210 條、第214 條、修正前第55條、第
219 條，判決如主文。
本案經檢察官丙○○到庭執行職務。
中    華    民    國    96    年    1     月    31    日
            鳳山刑事第二庭  審判長法  官  黃建榮
                                  法  官  洪珮婷
                                  法  官  李嘉益
以上正本證明與原本無異。
如不服本判決，應於收受送達後10日內向本院提出上訴書狀。
中    華    民    國    96    年    1     月    31    日
　　　　　　　　　　　　　　　　　書記官  郭南宏
附錄本案論罪法條全文：
刑法第216 條
  行使第210 條至第215 條之文書者，依偽造、變造文書或登載
  不實事項或使登載不實事項之規定處斷。
刑法第210 條
  偽造、變造私文書，足以生損害於公眾或他人者，處5年以下
  有期徒刑。
刑法第217條
  偽造印章、印文或署押，足以生損害於公眾或他人者，處3 年
  以下有期徒刑。
  盜用印章、印文或署押，足以生損害於公眾或他人者，亦同。
刑法第219 條
  偽造之印章、印文或署押，不問屬於犯人與否，沒收之。
